【裁判字號】    88,訴,1795
【裁判日期】    890128
【裁判案由】    偽造文書
【裁判全文】
臺灣臺中地方法院刑事判決                        八十八年度訴字第一七九五號
    公  訴  人  臺灣臺中地方法院檢察署檢察官
    被      告  丙○○
                子○○
    右  一  人
    選任辯護人  洪松林
右列被告等因偽造文書案件，經檢察官提起公訴（八十八年度偵續字第一四二號）暨
移送併辦（八十八年度偵字第一四八七○、一九六九八號），本院判決如左：
    主  文
丙○○、子○○共同連續行使從事業務之人，明知為不實之事項，而登載於其業務上
作成之文書，足以生損害於公眾及他人；丙○○，處有期徒刑拾月；子○○，處有期
徒刑捌月。
    事  實
一、丙○○係台中市○○○街○段三一一號一樓大永證券股份有限公司（下稱大永公
    司）台中分公司協理，子○○為大永公司台中分公司營業員，均係從事證券交易
    業務之人員，明知在集中交易市場買賣股票應依委託人之指示始能下單，且證券
    商負責人與業務人員管理規則第十六條第一項第八款規定，證券商之負責人及業
    務人員不得以他人名義供客戶買賣有價證券，丙○○竟受友人丁○○委託代為信
    用融資買進「台中精密機械股份有限公司」（下稱中精機）股票多張，丙○○乃
    基於概括之犯意，於民國八十七年十一月十一日左右，未事先告知營業員出借帳
    戶融資使用，即憑藉大永公司主管之身分，分別以電話或口頭之方式，向所屬營
    業員壬○○、庚○○、戊○○、辛○○、甲○○等人，詢問親友所開設額度為新
    台幣（下同）一千五百萬元之融資帳戶，壬○○、庚○○、戊○○、辛○○、甲○○等人因事務繁雜未經詳加追問，便分別告知親友癸○○、己○○、周宛臻、
    丑○○、乙○○等人之帳號，丙○○在取得前開帳號後，未經獲得癸○○、己○○、周宛臻、丑○○、乙○○等人之同意使用帳號，即擅自將前開帳號交予與其
    有共同犯意聯絡之子○○，由子○○以電話分別於每個帳戶內買進「中精機」一
    百七十張，丙○○、子○○明知癸○○、己○○、周宛臻、丑○○、乙○○等人
    實際上並無買賣「中精機」股票之意，子○○即於其業務上所執掌之買賣股票委
    託書上，虛偽填載買進「中精機」股票一百七十張，每股單價七十元，足以生損
    害於癸○○、己○○、周宛臻、丑○○、乙○○等人之名譽及證券交易之安全性
    ，子○○於製作完成前開不實之買賣股票委託書後，即持往證券集中交易市場下
    單買進「中精機」之股票，成交後再由丙○○負責交割。嗣因「中精機」無量下
    跌，而癸○○、己○○、周宛臻、丑○○、乙○○等人，亦於八十七年十一月二
    十日起，分別接獲富邦證券金融股份有限公司（下稱富邦證金公司）通知追繳信
    用交易差額三百七十五萬四千元，發覺有異，經查證後，始獲悉上情。
二、案經被害人癸○○、己○○分別訴由臺灣臺中地方法院檢察署檢察官偵查起訴暨
    臺灣臺中地方法院檢察署檢察官移送併辦部分。
    理  由
一、訊據被告丙○○、子○○矢口否認有何前開偽造文書之犯行，被告丙○○辯稱：
    伊以電話向營業員詢問親友帳號時，營業員均知悉用途係出借帳號供買賣股票使
    用，營業員均係主動提供帳號，且出借帳號買賣股票之業績，亦係掛在營業員名
    下，伊確有事先獲得營業員之同意，始取得各該帳號使用，並無偽造文書之行為
    云云；被告子○○辯稱：伊係以為被告丙○○所取得之帳號均係經由營業員同意
    所獲得，始依約下單，而營業員如果不同意，可以於成交當日之報表中可獲知，
    營業員均未表示異議，且於交易日或其後三天內，均可以更正，營業員亦均未表
    示均更正，顯見渠等確有同意使用，伊並無偽造文書之行為云云。經查：
    （一）被告丙○○、子○○擅自利用告訴人癸○○、己○○、周宛臻、丑○○、
          乙○○等人之帳號，擅自供客戶丁○○下單買進中精機股票等情，業經告
          訴人癸○○、己○○、周宛臻、乙○○、丑○○及證人甲○○、辛○○、
          戊○○、庚○○、壬○○等人均表明並未同意被告丙○○使用帳號之事，
          且有大永公司委託書影本、合併買賣報告書暨交割憑單、富邦證金公司通
          知書影本、交割款項轉帳存摺影本、存證信函影本、切結書影本等在卷可
          稽，被告丙○○雖提出錄音帶譯文表明癸○○、庚○○確已知悉帳號用途
          並同意出借使用，然由譯文中可知被告丙○○並未明確告知證人壬○○、
          庚○○有關借用帳戶之詳細內容，僅單純詢問有無帳號未使用，縱使證人
          壬○○、庚○○等人有意識到可能係欲借用帳號之情形，惟被告丙○○既
          未明確表明其真意，自不得率予推定告訴人癸○○等人均同意出借親友之
          帳號，是以，被告丙○○既無法提出確實告知告訴人癸○○、己○○、周
          宛臻、丑○○、乙○○等人借用帳號購買「中精機」股票之情事，自不得
          據以推定告訴人癸○○、己○○、周宛臻、丑○○、乙○○等人業經同意
          使用帳號。
    （二）又被告子○○辯稱證人壬○○、庚○○、戊○○、辛○○、甲○○等人若
          未同意事後可以要求更正或提出異議，然證人壬○○、庚○○、戊○○、
          辛○○、甲○○等人業經表明並未同意使用，而被告丙○○、子○○所提
          出之錄音帶譯文暨無法證實事前業經獲得授權同意，被告丙○○、子○○
          自應再行提出其他資以補強之證據，以證實證人壬○○、庚○○、戊○○
          、辛○○、甲○○等人確有授權同意買賣中精機股票之事，並非逕以證人
          壬○○、戊○○、庚○○、辛○○、甲○○等人士後未經表明異議，即予
          推定證人壬○○、戊○○、庚○○、辛○○、甲○○等人應有授權同意使
          用告訴人癸○○、己○○、周宛臻、丑○○、乙○○等人之帳號下單交易
          ，是以，被告子○○所辯，亦難成立。
    （三）被告子○○依照被告丙○○之指示，填載大永公司買賣股票委託書後，下
          單買進中精機股票等情，委託書係屬被告子○○業務範圍上所執掌之文書
          ，其有登載之權限，要屬無疑；而被告子○○填載之委託書，內容僅有告
          訴人癸○○、己○○、周宛臻、丑○○、乙○○等人之帳號，並未填載姓
          名、蓋用印章，則被告子○○於其職務上所作成之委託書上，明知告訴人
          癸○○、己○○、周宛臻、丑○○、乙○○並無買賣中精機股票之事實，
          竟將該不實事項登載於大永公司委託書上，足以生損害於告訴人癸○○、
          己○○、周宛臻、丑○○、乙○○等人之名譽及證券交易之安全性，顯係
          構成刑法第二百十五條之業務登載不實罪，而非係公訴人所指稱之偽造私
          文書罪；又被告子○○於製作完成前開不實之買賣股票委託書後，即持往
          證券集中交易市場下單買進「中精機」之股票，成交後再由被告丙○○負
          責交割，被告子○○之行為，已達於行使業務載不實文書之概念，且被告
          丙○○取得帳號後，指示被告子○○下單交易，再由被告丙○○負責交割
          ，其二人間顯有共同之犯意聯絡及行為之分擔，亦堪認定。
    （四）至於證人寅○○雖於本院審理中證稱被告丙○○打電話詢問親友帳號時，
          一般常情均知悉係欲借用親友帳號下單交易，而營業員告知帳號亦表示同
          意出借使用等語，然本於授權明確性之原則，被告丙○○事前既未明白告
          知所屬營業員出借帳號之用途係為他人購買中精機股票，何以推定營業員
          均同意概括授權予被告丙○○使用？又證人寅○○個人知悉被告丙○○詢
          問帳號之用意，並同意出借使用所有之親友帳號，即係個人之情，尚不得
          稱之為常情或商業習慣，且被告丙○○並未提出任何事證，證明一般證券
          公司營業員間均有此共識，何能以證人寅○○之情，以資佐證證人壬○○
          、庚○○、戊○○、辛○○、甲○○業已同意授權概括使用親友帳號？甚
          且，使用人頭帳戶買賣交易，並非正常之管道，被告丙○○亦不得因營業
          員之同意出借與否，而得以阻卻其違法性，是以，證人寅○○之證述，尚
          不足以資為被告丙○○、子○○有利之證據。
    （五）末以，被告丙○○、子○○就本案融資帳戶委由富邦證金公司、安泰證券
          金融股份有限公司承擔債務之協議內容，及告訴人癸○○、己○○、周宛
          臻、丑○○、乙○○等人之帳戶往來明細資料，與被告丙○○、子○○前
          開犯行，並無相涉之處，本與案認無再行查證之必要，併此敘明。
    （六）綜上所述，被告丙○○、子○○所辯，顯係事後卸責之詞，要難採信。本
          件事證已臻明確，被告丙○○、子○○犯行，均堪認定。
二、核被告丙○○、子○○所為，均係犯刑法第二百十六條、第二百十五條之行使從
    事業務之人，明知為不實之事項，而登載於其業務上作成之文書罪、證券交易法
    第一百七十七條第三款、證券商負責人與業務人員管理規則第十六條第一項第八
    款之罪。被告丙○○、子○○二人，就前開行為間，顯有共同之犯意聯絡及行為
    分擔，為共同正犯。又被告丙○○、子○○所犯業務登載不實文書罪為行使業務
    登載不實文書罪所吸收，不另論罪。被告丙○○、子○○所犯上開行使業務登載
    不實文書罪與證券交易法第一百七十七條第三款之罪二者間，有方法、結果之牽
    連關係，為牽連犯，應從一重之行使業務登載不實文書罪處斷。至公訴人認定被
    告丙○○、子○○所為係犯刑法第二百十六條、第二百十條之行使偽造私文書罪
    ，惟被告子○○對於委託書之製作係依委託買賣證券受託契約而於其業務所製作
    ，並非無權製作，且委託書上並未有受冒名帳戶所有人之署押或印文，僅有帳戶
    號碼及委託買賣股票之張數、金額以及營業員之印章，應屬營業員業務上所作成
    之文書，從而公訴人認被告丙○○、子○○所為均係犯刑法第二百十六條、第二
    百十條之行使偽造私文書罪，即有誤會，起訴法條，應予變更；另本院經查證結
    果，認被告丙○○、子○○前揭犯行，另涉犯證券交易法第一百七十七條第三款
    、證券商負責人與業務人員管理規則第十六條第一項第八款之罪，業如前述，公
    訴人雖未論及，惟前開犯行與行使業務登載不實文書罪二者間，有方法、結果之
    牽連關係，自為本院審判效力所及，併此敘明。被告丙○○、子○○先後多次犯
    行，其時間緊接，手段同一，所觸犯犯罪構成要件相同之罪名，顯係基於概括犯
    意而反覆為之，為連續犯，應依刑法第五十六條之規定，論以一罪，並加重其刑
    。爰審酌被告丙○○、子○○所為，足以影響證券市場交易安全，而交易金額甚
    鉅，亦可能造成告訴人名譽及信用之損害，且被告丙○○、子○○犯罪後，猶飾
    詞狡辯，否認犯行，不知悔悟，惟被告丙○○、子○○業已透過富邦證金公司、
    安泰證金公司之協議，承擔融資戶之債務，以填補告訴人之損失等一切情狀，分
    別量處如主文所示之刑。
三、至於臺灣臺中地方法院檢察署八十八年度偵字第一四八七○、一九六九八號移送
    併辦部分與本案係屬同一案件，自為本院判決效力所及，附此敘明。
據上論斷，應依刑事訴訟法第二百九十九條第一項前段、第三百條，證券交易法第一
百七十七條第三款，證券商負責人與業務人員管理規則第十六條第一項第八款，刑法
第十一條前段、第二十八條、第五十六條、第二百十六條、第二百十五條、第五十五
條前段，罰金罰鍰提高標準條例第一條前段，判決如主文。
中      華      民      國      八十九      年    一    月    二十八    日
                                臺灣臺中地方法院刑事第四庭
                                    法  官  巫淑芳
右正本證明與原本無異。
如不服本判決，應於判決送達後十日內向本院提出上訴狀（應附繕本），上訴於臺灣
高等法院臺中分院。
                                    書記官
中      華      民      國      八十九      年    一    月    二十八    日
附錄本案論罪科刑法條：
證券交易法第一百七十七條：
有左列情事之一者，處一年以下有期徒刑、拘役或科或併科十萬元以下罰金：
三、違反主管機關其他依本法所為禁止、停止或限制之命令者。
刑法第二百十五條：
從事業務之人，明知為不實之事項，而登載於其業務上作成之文書，足以生損害於公
眾或他人者，處三年以下有期徒刑、拘役或五百元以下罰金。
刑法第二百十六條：
行使第二百十條至第二百十五條之文書者，依偽造、變造文書或登
載不實事項或使登載不實事項之規定處斷。


司法院資訊處製作；財團法人民間司法改革基金會備份。
